臺灣桃園地方法院民事判決　　　　　　 94年度重訴字第116號
原　　　告　行政院農業委員會農糧署北區分署
法定代理人　丙○○
訴訟代理人　蔡榮德律師
被　　　告　甲○○
　　　　　　乙○○
共　　　同
訴訟代理人　陳萬發律師
上列當事人間請求損害賠償事件，於民國94年10月31日辯論終結
，本院判決如下：
    主  文
原告之訴及假執行之聲請均駁回。
訴訟費用由原告負擔。
    事  實
甲、原告方面：
一、聲明：
  (一)被告應連帶給付原告新台幣（下同）22,754,361元。
  (二)訴訟費用由被告負擔。
  (三)願供擔保，請准宣告假執行。
二、陳述：
  (一)緣訴外人錢江純玲為坐落桃園縣大園鄉「萬樺碾米廠」之負
    責人，經營糧食之存放、加工製造及販賣業務，並由其夫錢
    三元協助經營碾米廠業務，民國（下同）86年間，萬樺碾米
    廠與原告簽訂「委託辦理公糧稻米經收保管加工撥付業務合
    約」（下稱保管合約），負責為原告保管公糧稻米，並覓由
    被告2 人作為連帶保證人，但簽約後，錢三元、錢江純玲夫
    婦2 人（下稱錢氏夫婦）即利用代管公糧業務之機會，盜賣
    公糧總計1,123,541 公斤，以當期政府收購公糧穀價每公斤
    21元計算，市價共2,359,361 元（訴狀誤植為2,359,360 元
    ），上開犯行，於91年4 月經原告派人抽查發現、舉發後，
    業經檢察官起訴、法院判處罪刑在案（尚未確定）。
  (二)錢氏夫婦盜賣侵占之稻穀數量為：89年度第2 期368,766 公
    斤、90年度第1 、2 期各為526,098 公斤、234,677 公斤，
    合計1,123,541 公斤，有切結書為證。嗣錢江純玲承諾於91
    年5 月16日以前，購買同種類、品質、數量之合格新期米穀
    返還原告，惟僅還4 萬公斤，尚欠1,083,541 公斤。本件被
    告2 人既為系爭保管合約之連帶保證人，自應負連帶損害賠
    償責任，乃訴請連帶給付，金額以政府當期收購價格每公斤
    21 元 計算，總計22,754,361元。
  (三)被告2 人於86年3 月1 日簽立系爭保管合約及委託業務保證
    書（下稱保證書），合約原本1 式3 份，除被告自己保管1
    份外，另原告及其上級機關（報請核備）各保有1 份存檔。
    且依保證書第2 條規定保證人需具有保證資力，被告2 人於
    立約後對保前，為證明自己具有財力，堪任保證人之資格，
    分別出具所有不動產之土地、建物權狀、地價證明書、房屋
    稅繳款書、戶籍謄本等資料予原告，以資取信，再於同年5
    月13日經原告辦理對保，於對保單用印，並親自簽名、捺指
    印在案，是被告2 人臨訟辯稱其印文、筆跡遭到偽造等語，
    並不實在。如被告2 人否認簽章之真正，請命其本人到庭採
    集筆跡送請鑑定即明。
  (四)對被告答辯之陳述：
    １被告2人之保證責任不受4 年期間之限制：
      被告2人雖舉公糧委託倉庫管理要點（下稱管理要點）第6
      點，辯稱受託倉庫保管期間最長4 年，錢氏夫婦盜賣行為
      已不在保管期間云云。惟上開管理要點乃行政院農業委員
      會（下稱農委會）89年3 月16日（89）農貳(一)字第89112
      0089號公告，為農委會之內規，僅得拘束其管轄機關之原
      告，依契約自由之原則，尚不能限縮兩造既定保管合約限
      期之效力。遑論該管理要點所公告時間，係在系爭保管合
      約訂立之後，且該要點第50點明文規定「本要點溯自88年
      7 月1 日起實施」，是對本件並無適用之餘地。
    ２被告圖以萬樺碾米廠之盜賣時間在90年11月至91年4 月間
      ，不在系爭保管合約4 年期間內等詞卸責，並非可取。
      (1)依被告2 人於86年3 月21日簽立之保證書第3 條約定：
        「保證人保證期間，係自被保證人承辦各項業務之日起
        至停辦清理結束之日為止，對被保證人在辦理業務期間
        所經收保管之各項實物與資金，發生應收未收：：均應
        負連帶賠償責任」，顯見被告之保證範圍並不限於系爭
        保管合約，而係就被保證人萬樺碾米廠承辦各項業務之
        日起，至停辦清理結束之日為止，所發生之各種債權債
        務均為其保證範圍，至萬樺碾米廠事後是否與原告再行
        續約，或續約時是否另行增設保證人，均非所問。
      (2)再依保管合約第14條約定：「乙方（即萬樺碾米廠）保
        管公糧期間，自經收入倉之日起至全部經甲方（即原告
        ）驗收出倉完畢之日為止」，而每批稻穀自入倉至驗收
        出倉之時間為何，需視市場供需及調節狀況而定，短者
        3 至6 月、長者2 至3 年不等，並無一定期限，故依約
        凡稻穀在「驗收出倉」前發生問題者，無論是否發生於
        該4 年期限內，被告2 人均須負保證之責。本件原告乃
        持續委託萬樺碾米廠保管公糧，並無完全出倉（停辦清
        理結束委託）之事，則被告2 人自須就本件盜賣負連帶
        賠償之責。
      (3)退步言之，縱認系爭保管合約期間，不完全在錢氏夫婦
        虧短公糧之期限內，但錢江純玲出具之切結書已載明虧
        短之公糧中，其中一期公糧「89年度第2 期368,766 公
        斤」，即係根據系爭86年保管合約所委託保管，尚在被
        告所稱系爭保管合約之4 年有效期間內。
    ３原告於鈞院另案92年度重訴字第277 號損害賠償事件（下
      稱另案損害賠償事件），對該案合約連帶保證人甲○○、
      錢名熙，及合約副署人錢清龍、江聖豐等人（下稱錢清龍
      等人）主張權利，係根據另份90年保管合約而為請求，雖
      原告對錢清龍等人於該案主張權利，惟不代表被告2 人就
      本件保管合約之連帶保證義務即因此解免。
三、證據：提出梗稻驗收標準、委託辦理公糧經收保管加工撥付
    業務合約、刑事判決書、切結書、委託業務保證書各1 件及
    對保資料共14紙（均影本）為證。
乙、被告方面：
一、聲明：求為判決如主文第1 項所示及為以供擔保為條件之免
    假執行宣告。
二、陳述：
  (一)被告2 人並未簽署系爭保管合約，亦未與原告辦理對保手續
    ，是被告並非本件之連帶保證人，無保證責任可言，原告就
    此應負舉證責任。縱認原告所提86年保管合約、保證書及相
    關對保資料為真，然依農委會所訂之管理要點第6 點規定，
    保管合約期限最長為4 年，則不論被告有無簽署系爭保管合
    約，該保管合約至90年3 月亦應失效，亦即保證期間應自保
    管合約簽立之86年3 月21日起，至90年3 月21日為止，從而
    ，本件原告以錢氏夫婦於90年11月以後之盜賣行為，向被告
    2 人求償，即屬無據。
  (二)再86年保管合約第36條約定「本合約在委託辦理業務關係存
    續中，未經甲方（即原告）通知或新約尚未成立前，仍繼續
    有效：：」之反面解釋，即謂「於新約成立後」，該保管合
    約即失其效力。本件原告於另案損害賠償事件已就本件所涉
    盜賣行為，依其與萬樺碾米廠於90年5 月1 日所簽立之保管
    合約（下稱90年保管新約）為據，向錢氏夫婦、90年保管新
    約之保證人錢清龍等人求償，並經判決原告對錢江純玲之請
    求勝訴，對錢清龍等人之請求敗訴在案。就該項保管公糧業
    務，既因簽定90年保管新約而更新，則本件系爭保管合約即
    失其效力，且附隨於系爭保管合約之保證契約，亦隨之失效
    ，是被告2 人就上開盜賣行為，已無保證責任存在。
  (三)錢江純玲於91年5 月6 日出具之切結書所指「89年度第2 期
    」，是指稻穀收割日期，非盜賣行為日期。盜賣日期依刑事
    判決是指90年11月至91年4 月間，故該盜賣行為實與90年保
    管新約有關，與86年系爭保管合約無涉。
  (四)倘依原告所稱系爭保證責任並無期間限制等語，即與民法第
    739 條之1 「保證人之權利不得預先拋棄」、第755 條「就
    定有期限之債務為保證者，如債權人允許主債務人延期清償
    時，保證人除對於其延期已為同意外，不負保證責任」等規
    定之立法意旨不符，是原保證書第3 條之約定，於法不合。
三、證據：提出公糧稻米委託倉庫管理要點、本院92年度重訴字
    第277號判決（均影本）各1件為證。
丙、本院依職權調取本院92年度重訴字第277號民事卷宗1件。
    理  由
壹、程序方面：
    按訴狀送達後，原告不得將原訴變更或追加他訴，但被告同
    意者，不在此限，民事訴訟法第255條第1項第1款定有明文
    。本件原告起訴請求：被告應連帶給付原告依附表所示驗收
    標準之合格新稻穀1,083,541 公斤，如無實物時應以每公斤
    新台幣21元折算賠償現金。嗣於本院94年10月31日言詞辯論
    期日，兩造合意直接用新台幣計算損害賠償金額，即以稻米
    每公斤新台幣21元折算，原告因此變更聲明為：被告應連帶
    給付原告新台幣22,754,361元（1,083,541 公斤×21元＝
    22,754,361元），參諸上揭規定，並無不合，應予准許。
貳、實體方面：
一、本件原告起訴主張：原告於86年間，與萬樺碾米廠即錢江純
    玲簽訂保管合約，負責為原告保管公糧稻米，並由被告2 人
    就保管業務擔任連帶保證人。詎簽約後，錢氏夫婦竟利用代
    管公糧業務之機會，盜賣公糧總計1,123,541 公斤，以當期
    政府收購公糧穀價每公斤21元計算，價值共2,359,361 元，
    案發後錢江純玲簽立切結書，允於91年5 月16日以前，購買
    同種類、品質、數量之合格新稻穀返還原告，但僅償還4萬
    公斤，尚欠1,083,541 公斤。被告2 人既為86年保管合約之
    連帶保證人，自應負連帶損害賠償責任，依系爭保管合約及
    連帶保證關係，訴請被告2 人連帶給付以穀價每公斤折算21
    元計算之金額，即22,754,361元等語。
二、被告2 人則以：其等並未簽署86年保管合約，亦未與原告辦
    理對保手續，自不負保證責任。縱認原告所提86年保管合約
    、保證書及對保資料為真，然農委會所訂管理要點第6 點規
    定，公糧保管合約期限最長為4 年，不論被告有無簽署系爭
    保管合約，該合約至遲於90年3 月亦應失效，則錢氏夫婦於
    90 年11 月之盜賣公糧行為，自不在被告2 人保證責任期間
    內。再依系爭保管合約第36條約定「本合約在委託辦理業務
    關係存續中，未經甲方（即原告）通知或新約尚未成立前，
    仍繼續有效」之反面解釋，即謂「於新約成立後」，原保管
    合約即失其效力。原告於本院另案損害賠償事件已依90年保
    管新約為據，向錢氏夫婦及新約保證人錢清龍等人求償，並
    經判決在案。是86年系爭保管合約，已因90年保管新約之簽
    立而更新，則系爭保管合約即失其效力，附隨之保證契約亦
    一同失效，是被告2 人就錢江純玲等人之上開盜賣行為，已
    無保證責任，無需負賠償之責等語置辯。
三、兩造對於原告於86年3 月與錢江純玲即萬樺碾米廠簽立保管
    合約，委託萬樺碾米廠辦理公糧經收、保管、加工、撥付等
    業務，嗣於保管期間，負責人錢氏夫婦竟利用受託代管業務
    之機會，盜賣公糧總計1,123,541 公斤，且上開犯行，於91
    年4 月間由原告派員抽查時發現、舉發後，經檢察官起訴、
    法院判刑在案；錢江純玲嗣於91年5 月6 日出具切結書，承
    諾於同年月16日前負責賠償同種類、品質、數量之合格新米
    穀，或以當期政府計畫收購公糧穀價折算賠償現金，惟僅償
    還4 萬公斤，尚欠1,083, 541公斤未償還；再錢氏夫婦盜賣
    公糧之時間，係自90年11月間起至91年4 月間止等事實，並
    無爭執，並有系爭保管合約書、切結書、刑事判決書等影本
    各1 件附卷可稽，堪信為真實。另原告主張被告2 人為系爭
    保管合約之連帶保證人，應就盜賣公糧之損害負連帶賠償之
    責，被告2 人則以上開情詞置辯，是本件兩造主要爭點厥在
    ：(1)被告2 人是否為系爭保管合約之連帶保證人；(2)系爭保
    管合約、保證之效力是否因90年保管新約之簽立而終止，即
    被告2 人是否仍負保證責任等節，茲分述判斷如下：
  (一)被告2 人是否為系爭保管合約之連帶保證人方面：
    查原告主張被告2 人於86年3 月間，立約為錢江純玲即萬樺
    碾米廠為連帶保證人後，已於同年5 月13日完成對保一節，
    提出被告2 人所不爭執其真正之系爭保管合約書、保證書各
    1 件及對保資料共14紙附卷為憑（均影本），且經本院核閱
    正本無訛，而被告本人於本院94年10月31日言詞辯論期日均
    自認：上開文書上之簽名係其本人親簽，印文係伊的，二張
    權狀影本是伊住家之土地、建物權狀，不需送鑑定等語明確
    （本院卷第96頁參照），則被告2 人辯稱並未擔任連帶保證
    人、未經對保、遭人冒用簽名等情，即不足採。是其2 人確
    於86年保管合約同意作為連帶保證人，並於保證書完成對保
    ，按該保管合約負有連帶保證責任等情，堪信為真實。
  (二)系爭保管合約之效力是否因90年保管新約之簽立而終止、本
    件被告2 人是否仍負保證責任方面：
    按保證人之權利，除法律另有規定外，不得預先拋棄；保證
    人之負擔，較主債務人為重者，應縮減至主債務之限度。再
    就定有期限之債務為保證者，如債權人允許主債務人延期清
    償時，保證人除對於其延期已為同意外，不負保證責任，民
    法第739 條之1 、第741 條、第755 條均有明定。且民法第
    755 條之規定，凡保證債務均適用之，連帶保證債務不過保
    證人喪失先訴抗辯權，仍不失為保證債務之一種，自無排斥
    上開法條適用之理由。又民國88年4 月21日修正、89年5 月
    5 日施行之民法第739 條之1 之規定，依民法債編施行法第
    33條規定，於民法債編修正施行前成立之保證，亦適用之。
    故於民法債編修正施行前就定有期限之債務為保證，保證人
    與債權人約定其預先同意債權人得允許主債務人延期清償，
    而債權人係於民法債編修正施行後始允許主債務人延期清償
    者，保證人得援引上開修正規定，主張其不負保證責任（最
    高法院44年台上字第1182號判例、94年第5 次民庭會議決議
    意旨參照）。經查：
    １兩造於系爭保管合約就保證人之保證期限並無明文約定，
      依保證契約從屬於主契約即保管契約之法理，應解為與保
      管契約存續期間相同。再按系爭保管合約第（柒）責任與
      保證章第31條約定：「乙方（即萬樺碾米廠）承辦公糧業
      務，除應覓妥二家以上殷實商號或二人以上殷實人士保證
      外」、第36條前段約定：「本合約在委託辦理業務關係存
      續中，未經甲方通知終止或新約尚未成立前，仍繼續有效
      」，依其反面解釋，即謂倘主契約當事人通知終止或另行
      成立新約，則系爭保管合約及從屬之保證契約即失其效力
      。本件原告與萬樺碾米廠嗣於90年5 月1 日另簽保管新約
      乙情，兩造均不爭執，且原告並依90年保管新約，向錢氏
      夫婦及該新約連帶保證人、副署人錢清龍等人請求連帶給
      付本件經盜賣短虧之1,083,541 公斤稻穀，經本院另案損
      害賠償事件判決，錢氏夫婦應連帶給付原告上開數量之稻
      穀，如無實物時應以每公斤21元折算現金，原告其餘之訴
      則予駁回在案，有上開民事判決書1 件附卷足參，並經本
      院依職權調閱該卷宗核閱屬實，亦為兩造所不爭執，堪信
      為真。是被告2 人依系爭保管合約所負之保證責任，應解
      為自90年保管新約簽立之日起，即行解除。原告雖舉系爭
      保管合約第14條約定「乙方保管公糧期間，自經收入倉之
      日起至全部經甲方（即原告）出倉之日為止」，惟此項約
      定係載明於同合約第（參）保管部分章內，故該條係指萬
      樺碾米廠保管公糧之責任範圍，並非指被告2 人保證責任
      期限之範圍甚明，是原告所述，並無可採。
    ２再被告2 人所簽系爭保證書第3 條固約定：「保證人保證
      期間，係自被保證人承辦各項業務之日起至停辦清理結束
      之日為止，對被保證人在辦理業務期間所經收保管之各項
      實物與資金，發生應收未收：：均應負連帶賠償責任」，
      與系爭保管合約之約定有所牴觸，惟保證契約之效力應從
      屬於主契約即系爭保管合約，本件被告2 人之保證責任，
      既至原告與萬樺碾米廠另訂90年保管新約之日止，已如上
      述，則上開保證書第3 條約定，於此範圍內自應限縮其適
      用效力範圍。否則，如原告與萬樺碾米廠繼續保管合約，
      未另訂新約，或已另訂新約、覓得新保證人負保管、保證
      責任時，而系爭保證書效力仍繼續「至停辦清理結束之日
      為止」，強令原保證人繼續負保證責任，則原保證人豈有
      解除保證責任之一日，此與民法第739 條之1 所定保證人
      之權利不得預先拋棄之精神不符。是原告主張被告2 人之
      保證範圍係就被保證人萬樺碾米廠承辦各項業務之日起，
      至停辦清理結束之日為止所發生之各種債權債務，均其保
      證範圍等語，與上開合約約定、法律精神不符。
    ３再依農委會所訂之管理要點第6 點就公糧保管「合約有效
      期間最長為四年」之規定，自86年3 月21日起，至90年3
      月20日止已屆4 年，縱自完成對保之日起，至遲於90年5
      月13日亦屆4 年，惟之前原告與萬樺碾米廠已於90年5 月
      1 日另訂保管新約，是系爭保管合約之效力，應自90年保
      管新約簽立之日起終止，被告2 人所負保證責任亦應終止
      。上開管理要點雖僅係農委會所訂機關內部行政規章，惟
      已對外發布施行，且其內容涉及人民之權利義務，對於本
      件仍有適用。再該要點第50點雖明文規定「本要點溯自88
      年7 月1 日起實施」，惟該管理要點第6 點「合約有效期
      間最長為四年」之規定，在取代系爭保管合約第36條之「
      經甲方通知終止或新約成立」期間之約定，該要點經主管
      機關發布後，原告身為行政機關，自應本於該要點對尚存
      續中有效之公糧保管合約，進行通盤檢討，重新明訂保證
      期限，以資明確適用，其怠於此項作為義務，自不得將此
      種不利益歸諸人民。況，尤不得將之解為僅該要點發布施
      行後之新訂保管合約之保證期間限縮為4 年，而之前所訂
      同種類之保管合約永無保證期間之限制，是依公法上之誠
      信原則，應解為本件就兩造保證責任之界定，該要點第6
      點規定，仍得參照適用，始符法理。原告所稱並無該管理
      要點規定之適用，尚難採信。
    ４又被保證人錢江純玲於盜賣案發後，雖於91年5 月6 日簽
      具切結書，表明有侵占89年第2 期稻穀368,766 公斤，並
      經原告同意後願於91年5 月16日前清償，有該切結書1紙
      附卷可參。惟承前，本件被告2 人之保證責任，既至90
      年保管新約簽立之日止，而所謂「89年度第2 期稻穀」，
      係指原告所交付保管稻米之期別，並非指盜賣行為日期（
      期間）。再錢氏夫婦盜賣公糧之時間，依兩造所不爭執其
      真正之刑事判決書所載，係自90年11月起至91年4 月間止
      ，已在民法債編保證節修正施行之後，即屬系爭保管合約
      所訂保管、保證期限之外，已屬90年保管新約所訂保管、
      保證期限之範圍。揆諸民法第755 條、債編施行法第33條
      規定、最高法院決議，債權人即原告雖於上開切結書允許
      被保證人錢江純玲延期清償，保證人即被告2 人對於其延
      期並未為同意，即未同意繼續負保證責任，是其2 人辯稱
      不負保證責任等語，應屬有據。
    ５萬樺碾米廠既與原告另訂90年保管新約，另覓錢清龍等人
      為連帶保證人及副署人，且已依該新約向盜賣稻穀之錢氏
      夫婦、錢清龍等人求償，經本院另案損害賠償事件於判決
      理由欄內認該90年保管新約有效成立，另錢清龍等人所簽
      之抵押權設定契約書、對保單等雖為真正，惟渠等於騎縫
      章、保證書上所簽蓋之印文不完整、或與對保單所蓋者有
      所不同，原告未更舉證證明其真正，保證效力尚有欠缺，
      而為對錢氏夫婦之請求勝訴，對錢清龍等人之請求敗訴，
      有上開民事判決影本附卷足參。上開盜賣行為，係發生在
      90年保管新約之約定期間內，並非系爭保管合約期間內發
      生，且新約既已有效成立，新約保證人縱因對保手續有無
      瑕疵致影響對其保證責任之認定，亦與已終止效力之系爭
      保管合約保證人無涉。是被告2 人就上開盜賣行為毋須負
      保證責任。原告主張雖新約保證人免負保證責任，原合約
      保證人之保證責任仍不得解免等語，於系爭保證契約之解
      釋，尚有誤會，仍無可採。
五、綜上，本件被告2 人雖係系爭保管合約之連帶保證人，惟該
    保管合約效力已因90年保管新約之簽立而終止，其附隨之保
    證契約亦同屬終止，則被告2 人已毋須負保證之責。從而，
    原告依系爭保管合約及連帶保證關係，主張被告2 人應賠償
    短虧上開數量之稻穀，折算新台幣即應連帶給付2,754,361
    元之請求，為無理由，不應準許，自應駁回。
六、原告雖陳明願供擔保，聲請宣告假執行，惟其本案請求已無
    理由，則其假執行之聲請即失所附麗，併應駁回，附此敘明
    。
七、本件事證已臻明確，兩造其餘之主張陳述及攻擊防禦方法等
    ，核與判決結果不生影響，爰不逐一論述，附此敘明。
八、據上論結，本件原告之訴為無理由，依民事訴訟法第78條，
    判決如主文。
中　　華　　民　　國　　94　　年　　11　　月　　14　　日
                  民事第二庭    法　官　李昆南
以上正本係照原本作成
如對本判決上訴，須於判決送達後20日內，以書狀敘明理由，向
本院提出上訴狀（應附繕本並繳納上訴裁判費）。
中　　華　　民　　國　　94　　年　　11　　月　　14　　日
                                書記官　林吟玲
